【裁判字號】    89,再易,75
【裁判日期】    890830
【裁判案由】    返還不當得利
【裁判全文】
臺灣高等法院民事判決  八十九年度再易字第七十五號
      再審  原告  協和育樂股份有限公司
                              .
      法定代理人  吳建興      .
      再審  被告  丁○○                住台北縣新莊市○○路六九０號
                  甲○○                住台北縣新莊市○○街四０二號
                  乙○○                住台北縣新莊市○○路○段一七九號
                  丙○○                住台北縣新莊市○○○街五十五號
右當事人間返還不當得利事件，再審原告對於中華民國八十九年七月十二日本院八十
九年度上易字第四十六號確定判決提起再審，本院判決如左：
    主    文
再審之訴駁回。
再審訴訟費用由再審原告負擔。
    事    實
甲、再審原告方面：
一、聲明：求為判決：
  (一)本院八十九年度上易字第四十六號確定判決廢棄。
  (二)駁回再審被告在第一審之訴。
  (三)再審及前程序第一、二審訴訟費用由再審被告負擔。
二、陳述：
  (一)再審原告於八十五年一月四日至再審被告等店內稽查時，發現再審被告等有將已
    喪失鎖碼功能，無法於電腦中記錄出租次數之錄影帶予以出租，此等行為顯已違
    反兩造加盟合約第六條第二款，及第七條第一款之規定。再審原告乃製作稽核報
    表，除記載喪失鎖碼功能錄影帶之數量外，上載有其違規出租之次數，並經再審
    被告等確認簽名蓋章無誤，雖再審被告陳稱稽核報表上之簽名，僅係為證明再審
    原告收回之數量明細，否認該稽核報表內容之真正。然再審被告對於稽核報表上
    之簽名已自認為真正，依民事訴訟法第三百五十八條之規定，該稽核報表上所記
    載之內容應推定為真正。又依同法第二百七十七條舉證責任分配原則，及最高法
    院十九年上字第二三四五號判例意旨：「各當事人就其所主張有利於己之事實，
    均應負舉證之責，故一方有適當之證明者，相對人欲否認其主張，即不得不更舉
    反證」。再審被告否認該稽核報表記載之內容，自應就其並未將喪失解碼功能之
    錄影帶出租等有利於己之情事盡舉證責任，原確定判決未慮及於此，未命再審被
    告為舉證，即採信其說詞，認為再審被告並無違約之情形，實有適用法規顯有錯
    誤之違法。
  (二)原第一審法院僅謂再審原告於再審被告未違約之情形下，逕行收回錄影帶及電腦
    計數器，屬債務不履行之違約行為，應負損害賠償責任，原確定判決亦以相同理
    由認定，其判決理由均未予以載明係適用何項法規或契約，認定再審原告有債務
    不履行之違約行為，且依兩造加盟契約約定，再審原告於合約期間未繼續提供錄
    影帶，對於再審被告並未構成債務不履行。故原確定判決顯有違反民事訴訟法第
    二百二十六條第三項規定，及最高法院四十年台上字第一四四號判例意旨，依據
    最高法院五十七年台上字第一０九一號判例意旨，原確定判決於此亦有適用法規
    顯有錯誤之違法。
  (三)原確定判決認為再審被告請求再審原告返還不當得利為有理由，係以再審被告所
    提起確認本票債權不存在之勝訴確定判決為由（台灣台北地方法院八十五年度簡
    上字第五二四號），認再審原告持再審被告所簽發之履約本票據以強制執行，原
    執行名義可確定不存在，再審被告即得依不當得利之規定請求再審原告返還因執
    行所得之利益。然再審原告於前開確定本票債權不存在之訴，已有提出經再審被
    告簽名之稽核表，以證明再審被告確實有違反加盟契約，且再審被告於前開確認
    本票債權不存在之訴中，亦承認該稽核報表上之簽名為真正，則依民事訴訟法第
    三百五十八條之規定，該稽核報表所載內容自應推定為真正，故前開確認本票債
    權不存在之訴判決，已有適用法規顯有錯誤之違法，原確定判決以前開適用法規
    顯有錯誤之違法判決為裁判基礎。再審原告自得依民事訴訟法第四百九十六條第
    一項第一款之規定，對原確定判決提起再審之訴。
    理    由
一、按再審之訴顯無理由者，得不經言詞辯論，以判決駁回之，民事訴訟法第五百零
    二條第二項定有明文。
二、本件再審原告起訴主張，渠於八十四年六月間分別與再審被告等訂立加盟合約，
    由再審被告等出租再審原告發行之錄影帶，期間自八十四年六月十五日起至八十
    五年六月十四日止，為期一年。再審原告於八十五年一月四日派員至渠等經營之
    錄影帶出租店稽查時，發現再審被告等有將已喪失鎖碼功能，無法於電腦中記錄
    出租次數之錄影帶予以出租，此等行為顯已違反兩造加盟合約第六條第二款，及
    第七條第一款之規定。再審原告乃製作稽核報表，除記載喪失鎖碼功能錄影帶之
    數量外，上載有其違規出租之次數，並經再審被告等確認簽名蓋章無誤，並持伊
    等所簽發之本票四紙向原審法院聲請裁定後強制執行。其後，再審被告等提起確
    認本票債權不存在之訴，經法院判決確認再審原告所持有之上開本票債權不存在
    確定。再審被告乃據此起訴請求再審原告返還因本票強制執行所得之不當得利，
    及因再審原告債務不履行所失之利益。詎(一)原確定判決及原確定判決所引用之台
    灣台北地方法院八十五年度簡上字第五二四號確認本票債權不存在之確定判決，
    對於再審被告於稽核報表上簽名已自認真正，依民事訴訟法第三百五十八條規定
    ，該稽核報表所載內容應推定為真正，再審被告若否認稽核報表記載之內容時，
    依舉証責任分配原則，再審被告自應就其並未將喪失解碼功能之錄影帶出租等有
    利於己之情事盡舉証責任，惟再審被告並未舉証以實其說，原確定判決竟以台灣
    台北地方法院八十五年度簡上字第五二四號確認本票債權不存在之確定判決為判
    決基礎，而認定再審被告並無違約，為不利再審原告之判決，實有適用法規顯有
    錯誤之違法。(二)民事訴訟法第二百二十六條第三項規定：「理由項下應記載關於
    攻擊或防禦方法之意見及法律上之意見」，原確定判決僅謂再審原告於再審被告
    未違約之情形下逕行收回錄影帶及電腦記次器，自屬債務不履行之違約責任，應
    負損害賠償責任，至於原確定判決究竟依何項法規或契約而為認定，則未於理由
    項下載明，自亦有適用法規顯有錯誤之違法。為此，依民事訴訟法第四百九十六
    條第一項第一款之規定，提起本件再審之訴，求為將本院八十九年度上易字第四
    十六號確定判決廢棄，並駁回再審被告在第一審之訴之判決。
三、按民事訴訟法第四百九十六條第一項第一款所謂適用法規顯有錯誤，係指確定判
    決所適用之法規，顯然不合法律或與現尚有效之解釋或最高法院現尚有效之判例
    顯然違反者而言，並應以確定判決所認定之事實為基礎，以判斷其適用法規是否
    顯有錯誤（最高法院八十四年度台上字第二四七○號判例參照）。按：(一)私文書
    經本人或其代理人簽名、蓋章或按指印或有法院或公証人之認証者，推定為真正
    ，民事訴訟法第三百五十八條定有明文。惟此僅能認為有形式的証據力，至其實
    質的証據力之有無，即其內容是否足以証明待証之事實，自應由事實審法院曉諭
    兩造為適當完全之言詞辯論，使得盡其攻擊防禦之能事，始足以資判斷（最高法
    院四十八年臺上字第八三七號判例參照）。本件再審被告於稽核報表上簽名，惟
    此僅能推定稽核報表之形式為真正，至於實質的証據力之有無，仍應由法院判斷
    之。本件原確定判決以再審被告主張稽核報表上之簽名僅係為証明再審原告收回
    之數量明細，且否認該稽核報表內容之真正為由，而認為不得僅憑再審原告所製
    作之稽核報表遽認再審被告有違約之情形，自無適用法規顯有錯誤之情事。(二)兩
    造訂有加盟合約，由再審原告出租其發行之錄影帶予再審被告，原確定判決於理
    由欄第五項第一點已說明再審被告並未違約，再審原告於再審被告並未違約之情
    形下，逕行收回錄影帶及電腦計次器，有債務不履行之違約行為，此有判決書可
    稽，顯然原確定判決已於理由欄內說明再審原告何以有債務不履行之情事，再審
    原告指摘原確定判決未記載依何項法規或何項契約約定負賠償責任，適用法規顯
    有錯誤，亦非有據。從而，再審原告以原確定判決適用法規顯有錯誤，而依民事
    訴訟怯第四百九十六條第一項第一款之規定提起本件再審之訴，顯無理由，應予
    駁回。
四、據上論結，本件再審之訴為無理由，依民事訴訟法第五百零二條第二項、第七十
    八條，判決如主文。
中      華      民      國    八十九    年      八      月     三十     日
                              臺灣高等法院民事第七庭
                                  審判長法  官  張  耀  彩
                                        法  官  陳  玉  完
                                        法  官  侯  東  昇
右正本係照原本作成。
不得上訴。
中      華      民      國    八十九    年      九      月     一       日
                                        書記官  鄭  兆  璋


司法院資訊處製作；財團法人民間司法改革基金會備份。
